---
title: "Модуль 1. Базовий. Лабораторна робота №1. Створення основи типового Data Science-проєкту"
author: "Barbir Vladyslav"
date: "`r Sys.Date()`"
output:
  html_document:
    toc: true
    df_print: paged
  html_notebook:
    toc: true
    toc_float: true
    number_sections: true
editor_options:
  chunk_output_type: inline
encoding: "UTF-8"
---
**Мета:** *"Швидкий старт" для створення бази Data Science-проекту у середовищі RStudio із застосуванням концепції "грамотного програмування" засобами мови програмування R, пакету RMarkdown та системи комп'ютерної верстки LaTeX*.

## Хід роботи

### Домашнє завдання

1.  Ознайомитися з можливостями пакету `ggplot2` [@ggplot2].

2.  Оптимізувати код, наведений у даній методичці, за допомогою потокового оператора `%>%` засобами пакету `ggplot2`.

```{r fig_1, fig.cap="Графік функції"}

library(dplyr)
library(ggplot2)
library(rio)
b0 <- 1 
b1 <- -0.5 
b2 <- -3 

df <- data.frame(x = seq(-1, 1, 0.1)) %>%
  mutate(y = b0 + b1 * x + b2 * x^2)
head(as.data.frame(df))
```

3.  Побудувати графік функції засобами пакету `ggplot2`.

```{r ggplot_plot, fig.cap="Графік функції, побудований за допомогою ggplot2"}
    

ggplot(data = df, aes(x = x, y = y)) +  # 1. Основний шар: вказуємо дані (df) та осі (x, y)
  geom_line(color = "red", linewidth = 1) +    # 2. Геометричний шар: додаємо червону лінію
  geom_point(color = "blue", size = 2) + # 3. Геометричний шар: додаємо сині точки
  labs(                                  
    title = "Графік функції y(x)",
    subtitle = "Побудовано з використанням ggplot2",
    x = "Вісь X",
    y = "Вісь Y"
  ) +
  theme_minimal()                        
```

Робота з файлами та таблицями

```{r file_and_table_operations}
if (!dir.exists("data")) {
  dir.create("data")
}
export(df, "data/data.csv")
dfNew <- import("data/data.csv")
knitr::kable(head(dfNew),
caption = "Табл. 1. Фрагмент таблиці даних.")

DT::datatable(dfNew)
```

## References
1. James, G., Witten, D., Hastie, T., & Tibshirani, R. (2023). *An Introduction to Statistical Learning: with Applications in R (3rd ed.)*. Springer.  
2. Wickham, H., & Grolemund, G. (2017). *R for Data Science: Import, Tidy, Transform, Visualize, and Model Data*. O’Reilly Media.  
3. Kuhn, M., & Silge, J. (2022). *Tidy Modeling with R*. O’Reilly Media.  
4. Han, J., Pei, J., & Kamber, M. (2022). *Data Mining: Concepts and Techniques (4th ed.)*. Morgan Kaufmann.  
